臺灣屏東地方法院民事判決　　　　　　　100年度訴字第350號
原　　　告　謝泓智
訴訟代理人　周來旺
被　　　告　方珮琪
訴訟代理人　林素桂
上列當事人間請求塗銷抵押權登記事件，本院於民國100年12月9
日言詞辯論終結，判決如下：
    主      文
被告應將原告所有坐落屏東縣枋寮鄉○地段十四地號土地應有部
分四二八二分之二五一一、同段十四之一地號土地應有部分三分
之二及同段十四之二地號土地於民國一百年二月十八日所為之抵
押權設定登記予以塗銷。
原告其餘之訴駁回。
訴訟費用由原告負擔百分之三十五，餘由被告負擔。
    事實及理由
一、本件被告未於最後言詞辯論期日到場，核無民事訴訟法第38
    6 條各款所列情形，爰依原告聲請，由其一造辯論而為判決
    ，合先敘明。
二、原告主張：緣訴外人周來旺於民國99年5 月11日與訴外人謝
    金全簽訂不動產買賣契約（下稱系爭買賣契約），向謝金全
    購買其所有重測前坐落屏東縣枋寮鄉○○○段808 地號土地
    所有權應有部分3500/5326 ，因被告為上開土地之抵押權人
    ，周來旺乃與謝金全、被告約定買賣價金新台幣（下同）39
    0 萬元，由謝金全取得40萬元，由被告取得350 萬元並塗銷
    上開土地之抵押權設定登記，再將土地辦理分割，且移轉登
    記於伊之名下，而委由代書蔡明珠辦理相關事宜。蔡明珠未
    經伊同意，即擅自將上開土地移轉登記於自己名下，嗣上開
    土地經重測並辦理合併、分割後，成為同鄉○地段14、14-1
    、14-2地號土地（下稱系爭土地）。詎被告與蔡明珠並無債
    權債務關係存在，竟與蔡明珠為通謀虛偽之意思表示，將系
    爭土地以被告為權利人、蔡明珠為債務人兼義務人，為被告
    設定擔保債權總金額480 萬元之普通抵押權（下稱系爭抵押
    權），共同擔保蔡明珠對被告於100 年1 月12日所立消費借
    貸契約所發生之債務，並於100 年2 月18日辦畢登記。嗣蔡
    明珠再以買賣為原因，將系爭14地號土地移轉登記予伊與訴
    外人方婉琪，伊之應有部分為2511/4282 ，方婉琪之應有部
    分為1711/4282 ；將系爭14-1地號土地移轉登記予伊與方婉
    琪，伊之應有部分為2/3 ，方婉琪之應有部分為1/3 ；將系
    爭14-2地號土地移轉登記予伊所有，伊因而成為系爭抵押權
    之抵押人。系爭抵押權設定契約為蔡明珠與被告通謀而為之
    虛偽意思表示，應屬無效，且系爭抵押權所擔保之債權原不
    存在，基於抵押權成立上之從屬性，系爭抵押權即無由成立
    ，伊得依民法第767 條之規定，請求被告塗銷系爭抵押權設
    定登記等情，並聲明：被告應將系爭土地於100 年2 月18日
    所為之抵押權設定登記予以塗銷。
二、被告未於最後言詞辯論期日到場，據其前此到場及提出書狀
    陳述略以：伊為謝金全所有重測前坐落屏東縣枋寮鄉○○○
    段808 地號土地所有權應有部分3500/5326 之抵押權人，周
    來旺與謝金全訂定系爭買賣契約時，要求將上開土地分割為
    3 筆，惟因受相關法令限制，須經多次分割、合併、共有物
    分割、毗鄰地連件買賣方式，並經抵押權人同意、變更抵押
    權內容等程序，始能達成分割成3 筆土地之結果，為避免程
    序繁瑣及規費負擔過重，伊遂與代書於99年9 月23日書立協
    議書，先將土地登記於蔡明珠名下，並由伊拋棄抵押權，待
    分割完成後，即重新設定抵押權予伊以確保伊之權益，俟周
    來旺付清買賣價金時，始辦理塗銷抵押權登記，上開協議內
    容並經周來旺同意。惟周來旺僅給付200 萬元價金予伊，餘
    150 萬元價金迄今拒不給付，原告請求伊塗銷抵押權設定登
    記，即非有理由等語，資為抗辯，並聲明：原告之訴駁回。
三、經查：重測前坐落屏東縣枋寮鄉○○○段808 地號土地所有
    權應有部分3500/5326 原為謝金全所有，前為被告設定擔保
    債權總金額480 萬元之普通抵押權，周來旺於99年5 月11日
    與謝金全簽訂系爭買賣契約購買上開土地，渠等與被告約定
    買賣價金390 萬元，由謝金全取得40萬元，由被告取得350
    萬元並塗銷上開土地之抵押權設定登記，再將土地辦理分割
    ，移轉登記於周來旺指定之人即原告，而委由代書蔡明珠辦
    理相關事宜。嗣蔡明珠將上開土地移轉登記於自己名下，上
    開土地經重測並辦理合併、分割後，成為系爭土地，蔡明珠
    則將系爭土地以被告為權利人、蔡明珠為債務人兼義務人，
    為被告設定擔保債權總金額480 萬元之普通抵押權，共同擔
    保蔡明珠對被告於100 年1 月12日所立消費借貸契約所發生
    之債務，並於100 年2 月18日辦畢登記。嗣蔡明珠再以買賣
    為原因，將系爭14地號土地移轉登記予原告與訴外人方婉琪
    ，原告之應有部分為2511/4282 ，方婉琪之應有部分為1711
    /4282 ；將系爭14-1地號土地移轉登記予原告與方婉琪，原
    告之應有部分為2/3 ，方婉琪之應有部分為1/3 ；將系爭14
    -2地號土地移轉登記予伊所有，原告與方婉琪即因而成為系
    爭抵押權之抵押人之事實，為兩造所不爭執，並有系爭買賣
    契約、土地登記謄本、異動索引、土地登記申請書在卷可稽
    ，堪信為實在。
四、本件茲應審究者為：系爭抵押權擔保之債權是否不存在？且
    系爭抵押權亦無由成立？原告請求塗銷系爭抵押權，是否有
    理由？茲論述如下：
  (一)按普通抵押權之成立以債權之存在為前提，債權若不存在，
    抵押權亦不成立，抵押權全為債權之存在而成立，是為抵押
    權成立上之從屬性。抵押權之成立，違反成立上之從屬性者
    ，應屬無效，縱有抵押權登記，該抵押權亦屬無效，就債權
    人而言，固未取得抵押權，就抵押人而言，則得依民法第76
    7 條第1 項規定，本於所有權妨害除去請求權請求除去該抵
    押權登記。經查：關於系爭抵押權擔保之債權是否存在一節
    ，業經被告於本院審理時自承：伊與蔡明珠間確無借貸關係
    存在等語（見本院卷第73頁），並經證人莊素卿證稱：伊為
    承辦系爭買賣之代書，蔡明珠為伊助理，謝金全之土地（即
    重測前坐落屏東縣枋寮鄉○○○段808 地號土地所有權應有
    部分3500/5326 ）為農地，因周來旺購買時要求須分割成3
    筆，又因上開土地前經設定抵押權予被告，為便於作業起見
    ，伊乃先將上開土地移轉至蔡明珠名下，並將被告之上開抵
    押權塗銷，但被告認如此對其權利欠缺保障，伊遂與被告協
    議於上開土地分割成3 筆（即系爭土地）後，再重新設定抵
    押權（即系爭抵押權）予被告，蔡明珠與被告間確無借貸關
    係存在，又伊上開操作方式及伊與被告間之協議，均未事先
    告知原告及周來旺等語（見本院卷第84至86頁），是被告對
    蔡明珠並無該480 萬元之消費借貸債權存在一事，堪予認定
    。至於被告於重測前坐落屏東縣枋寮鄉○○○段808 地號土
    地所有權應有部分3500/5326 之抵押權經塗銷後，周來旺尚
    有150 萬之買賣價金迄未給付被告一節，固為兩造所不爭執
    ，惟被告自得依系爭買賣契約另行起訴以求救濟，非謂其可
    與代書另行設定系爭抵押權，以替代前經塗銷之抵押權，是
    被告抗辯周來旺未依約付清價金，系爭抵押權即不應塗銷云
    云，尚無可採。系爭抵押權所擔保之債權既不存在，依抵押
    權成立上之從屬性，系爭抵押權即歸於無效，則系爭抵押權
    之登記，自屬對系爭土地所有權之妨害，系爭土地之所有權
    人請求塗銷，洵屬有據。
  (二)惟系爭土地中，僅系爭14-2地號土地全為原告所有，系爭14
    地號土地，原告之應有部分僅為2511/4282 ，系爭14-1地號
    ，原告之應有部分僅為2/3 ，是原告依民法第767 條第1 項
    規定，請求被告塗銷系爭土地之系爭抵押權登記，於其上開
    所有權（應有部分）範圍內，固屬有據，逾此部分，原告既
    非所有權人，其請求即屬無據。
五、綜上所述，本件原告請求被告將系爭土地於100 年2 月18日
    所為之抵押權設定登記予以塗銷，於系爭14地號土地應有部
    分2511/4282 、系爭14-1地號應有部分2/3 及系爭14-2地號
    土地部分，為有理由，應予准許，逾此部分為無理由，應予
    駁回。
六、據上論結，本件原告之訴為一部有理由，一部無理由，依民
    事訴訟法第385 條第1 項前段、第79條，判決如主文。
中    華    民    國    100    年    12    月    23   日
                    民事第二庭    法  官  李珮妤
以上正本係照原本作成。
如不服本判決，應於收受送達後20日內向本院提出上訴書狀，其
未表明上訴理由者，應於提出上訴後20日內向本院補提理由書狀
（均須按他造當事人之人數附繕本）。
中    華    民    國    100    年    12    月    23   日
                                  書記官  蔡妮君